ACORDAO-COMPLETO-2428565

ACÓRDÃO 1200/2021 ATA 2/2021 - PRIMEIRA CÂMARA

VISTOS, relatados e discutidos estes autos de tomada de contas especial instaurada pelo Fundo Nacional de Desenvolvimento da Educação - FNDE, em desfavor dos Srs. Expedito Edilson Chimbinha Júnior (CPF XXX.431.674-XX) e Deusdete Gomes de Barros (CPF XXX.782.274-XX) , ex-prefeitos do Município de Angicos (RN) , em razão da omissão no dever de prestar contas dos recursos recebidos por aquele ente da Federação, no âmbito do Programa de Apoio aos Sistemas de Ensino para Atendimento de Jovens e Adultos (PEJA) , no exercício de 2016, cujo prazo para prestação de contas terminou no dia 30/11/2017,
ACORDAM os Ministros do Tribunal de Contas da União, reunidos em sessão da Primeira Câmara, diante das razões expostas pelo Relator, em:
9.1. com fulcro no art. 12, § 3º, da Lei 8.443/1992, considerar revel o Sr. Expedito Edilson Chimbinha Júnior, dando-se prosseguimento ao presente processo;
	9.2. nos termos dos arts. 1º, I, 16, III, alínea "c", 19 e 23, III, da Lei 8.443/1992, julgar irregulares as contas do Sr. Expedito Edilson Chimbinha Júnior, condenando-o ao pagamento da importância a seguir especificada, atualizada monetariamente e acrescida dos juros de mora, calculados a partir da data discriminada até a da efetiva quitação do débito, fixando-lhe o prazo de quinze dias para que comprove perante o Tribunal o recolhimento da referida quantia aos cofres do Fundo Nacional de Desenvolvimento da Educação, em consonância com o disposto nos arts. 23, III, alínea "a", da citada lei e 214, III, alínea "a", do Regimento Interno do TCU:
	Data de ocorrência
	Valor histórico (R$) 

	26/1/2016
	R$ 181.930,78

9.3. aplicar ao Sr. Expedito Edilson Chimbinha Júnior a multa prevista no art. 57 da Lei 8.443/1992, no valor de R$ 35.000,00 (trinta e cinco mil reais) ;
9.4. esclarecer ao Sr. Expedito Edilson Chimbinha Júnior que, caso venha a ser demonstrada, na via recursal, a correta aplicação integral dos recursos federais, o débito será afastado e, não mais remanescendo qualquer irregularidade, suas contas poderão ser julgadas regulares com ressalva;
	9.5. rejeitar as razões de justificativa apresentadas pelo Sr. Deusdete Gomes de Barros;
	9.6. julgar irregulares as contas do Sr. Deusdete Gomes de Barros, aplicando-lhe a multa prevista no art. 58, I, da Lei 8.443/1992, no valor de R$ 10.000,00 (dez mil reais) ;
	9.7. autorizar, desde logo, a cobrança judicial das dívidas, caso não sejam atendidas as notificações, em observância ao disposto no art. 28, II, da Lei 8.443/1992;
9.8. com fundamento nos arts. 28, I, da Lei 8.443/1992 e 217, §§ 1º e 2º, do Regimento Interno do TCU, autorizar desde logo, caso seja requerido, o pagamento da dívida em até 36 parcelas, incidindo sobre cada uma delas, corrigida monetariamente, os correspondentes acréscimos legais, fixando o prazo de quinze dias, a contar do recebimento da notificação, para comprovarem perante o Tribunal o recolhimento da primeira parcela, e de trinta dias, a contar da parcela anterior, para comprovarem o recolhimento das demais parcelas, devendo incidir sobre cada valor mensal, atualizado monetariamente, os juros de mora devidos, na forma prevista na legislação em vigor, alertando os responsáveis de que a falta de comprovação do recolhimento de qualquer parcela importará o vencimento antecipado do saldo devedor, nos termos do § 2º do art. 217 do Regimento Interno deste Tribunal;
9.9. dar ciência deste acórdão à Procuradoria da República no Estado do Rio Grande do Norte, consoante disposto nos arts. 16, § 3º, da Lei 8.443/1992 e 209, § 7º, do Regimento Interno do TCU, para a adoção das medidas cabíveis; e
9.10. dar ciência deste acórdão ao FNDE e aos responsáveis.

Tomada de contas especial instaurada pelo Fundo Nacional de Desenvolvimento da Educação - FNDE em razão de Omissão no dever de prestar contas dos recursos repassados sob a égide do Programa de Apoio aos Sistemas de Ensino para Atendimento de Jovens e Adultos (Peja), durante o exercício 2016.

Primeira Câmara

Prefeitura Municipal de Angicos (RN).

3. Interessados/Responsáveis:
3.1. Interessado: Fundo Nacional de Desenvolvimento da Educação - FNDE (CNPJ 00.378.257/0001-81)
3.2. Responsáveis: Deusdete Gomes de Barros (CPF XXX.782.274-XX) e Expedito Edilson Chimbinha Júnior (CPF XXX.431.674-XX).

13.1. Ministros presentes: Jorge Oliveira (na Presidência) e Benjamin Zymler (Relator).
13.2. Ministros-Substitutos convocados: Augusto Sherman Cavalcanti e Weder de Oliveira.

BENJAMIN ZYMLER

Cuidam os autos de tomada de contas especial instaurada pelo Fundo Nacional de Desenvolvimento da Educação - FNDE, em desfavor dos Srs. Expedito Edilson Chimbinha Júnior e Deusdete Gomes de Barros, ex-prefeitos do Município de Angicos (RN) , em razão da omissão no dever de prestar contas dos recursos recebidos por aquele ente da Federação, no âmbito do Programa de Apoio aos Sistemas de Ensino para Atendimento de Jovens e Adultos (PEJA) , no exercício de 2016, cujo prazo para prestação de contas terminou no dia 30/11/2017.
2.	Os recursos repassados pelo FNDE totalizaram R$ 181.930,78 (cento e oitenta e um mil novecentos e trinta reais e setenta e oito centavos) . 
3.	Em 18/12/2018, com fundamento na IN/TCU 71/2012, o dirigente do FNDE autorizou a instauração desta tomada de contas especial (peça 1) , tendo em vista a omissão no dever de prestar contas. O processo foi registrado no sistema e-TCE sob o número 1.086/2019.
4.	Cabe salientar que os responsáveis foram devidamente notificados e, diante da ausência de justificativas para elidir a irregularidade e da não devolução dos recursos, esta TCE foi instaurada.
5.	No seu relatório (peça 15) , o tomador de contas concluiu que o prejuízo correspondia ao valor total repassado. Foi imputada responsabilidade solidária ao Sr. Expedito Edilson Chimbinha Júnior, prefeito no período de 1º/1/2013 a 31/12/2016, na condição de gestor dos recursos, e ao Sr. Deusdete Gomes de Barros, prefeito no período de 1º/1/2017 até 31/12/2020, na condição de responsável pela apresentação da prestação de contas. 
6.	No dia 23/8/2019, a Controladoria-Geral da União manifestou sua concordância com esse entendimento.	Em 10/9/2019, o ministro responsável pela área atestou haver tomado conhecimento das conclusões do órgão de controle interno e determinou o encaminhamento do processo ao Tribunal de Contas da União (peça 19) .
7.	No âmbito desta Corte, a unidade técnica propôs (peça 22) :
	a) a citação do Sr. Expedito Edilson Chimbinha Júnior, tendo em vista a não comprovação da boa e regular aplicação dos recursos federais repassados ao município de Angicos (RN) , decorrente da omissão no dever de prestar contas dos valores transferidos pelo FNDE. O débito apontado atingia o valor histórico de R$ 181.930,78 (cento e oitenta e um mil novecentos e trinta reais e setenta e oito centavos) ; e
	b) a audiência do Sr. Deusdete Gomes de Barros, devido ao não cumprimento do prazo originalmente estipulado para apresentação da prestação de contas do Programa de Apoio aos Sistemas de Ensino para Atendimento de Jovens e Adultos (Peja) .
8.	Por meio de despacho (peça 25) , autorizei a realização da citação e das audiências em tela.
9.	A citação do Sr. Expedito Edilson Chimbinha Júnior foi promovida por meio do Ofício 10.983/2019 - SecexTCE (peça 40) , expedido no dia 13/12/2019 e recebido no dia 27/12/2019 (peça 41) , pela Sra. Jocilene Chimbinha. Cabe esclarecer que essa correspondência foi encaminhada para o endereço do responsável constante do sistema da Receita Federal.
10.	A audiência do Sr. Deusdete Gomes de Barros foi realizada por intermédio do Ofício 8.985/2019 - Seproc (peça 29) , enviado no dia 30/10/2019 e recebido no dia 7/11/2019 (peça 30) , pela Sra. Bruna Adriana Zumba Barreto. A referida comunicação processual foi encaminhada para o endereço do responsável constante do sistema da Receita Federal.
11.	Transcorrido o prazo regimental, o Sr. Expedito Edilson Chimbinha Júnior permaneceu silente. Já o Sr. Deusdete Gomes de Barros apresentou suas razões de justificativa (peça 38) .
12.	Após analisar os documentos acostados aos presentes autos, o auditor destacou que:
		a) não houve o transcurso de mais de dez anos entre o fato gerador e a notificação dos responsáveis pela autoridade administrativa federal competente. Assim sendo, foi respeitado o prazo previsto nos arts. 6º, II, e 19 da IN/TCU 71/2012, com a redação conferida pela IN/TCU 76/2016;
		b) o valor atualizado do débito atingiu, no dia 1º/1/2017, R$ 193.374,23 (cento e noventa e três mil trezentos e setenta e quatro reais e vinte e três centavos) , superando o limite mínimo de R$ 100.000,00 (cem mil reais) estabelecido nos arts. 6º, I, e 19 da IN/TCU 71/2012, com a redação alterada pela IN/TCU 76/2016;
	c) 	cumpre tecer breves considerações sobre a forma como são realizadas as comunicações processuais no TCU. A esse respeito, destacam-se os arts. 179 do Regimento Interno do TCU e 3º e 4º da Resolução TCU 170/2004, a seguir transcritos:
	"Art. 179. A citação, a audiência ou a notificação, bem como a comunicação de diligência, farse-ão:
I - mediante ciência da parte, efetivada por servidor designado, por meio eletrônico, fac-símile, telegrama ou qualquer outra forma, desde que fique confirmada inequivocamente a entrega da comunicação ao destinatário;
II - mediante carta registrada, com aviso de recebimento que comprove a entrega no endereço do destinatário;
	III - por edital publicado no Diário Oficial da União, quando o seu destinatário não for localizado."
"Art. 3º As comunicações serão dirigidas ao responsável, ou ao interessado, ou ao dirigente de órgão ou entidade, ou ao representante legal ou ao procurador constituído nos autos, com poderes expressos no mandato para esse fim, por meio de:
I - correio eletrônico, fac-símile ou telegrama;
II - servidor designado;
III - carta registrada, com aviso de recebimento;
IV - edital publicado no Diário Oficial da União, quando o seu destinatário não for localizado, nas hipóteses em que seja necessário o exercício de defesa.
Art. 4º. Consideram-se entregues as comunicações:
I - efetivadas conforme disposto nos incisos I e II do artigo anterior, mediante confirmação da ciência do destinatário;
II - realizadas na forma prevista no inciso III do artigo anterior, com o retorno do aviso de recebimento, entregue comprovadamente no endereço do destinatário;
III - na data de publicação do edital no Diário Oficial da União, quando realizadas na forma prevista no inciso IV do artigo anterior.
§ 1º O endereço do destinatário deverá ser previamente confirmado mediante consulta aos sistemas disponíveis ao Tribunal ou a outros meios de informação, a qual deverá ser juntada ao respectivo processo."
	d) portanto, a validade da citação via postal não depende de que o aviso de recebimento seja assinado pelo próprio destinatário da comunicação, o que dispensa, no caso em tela, a entrega do AR em "mãos próprias". A exigência da norma é no sentido de o Tribunal verificar se a correspondência foi entregue no endereço correto, residindo somente aqui a necessidade de certeza inequívoca;
	e) a jurisprudência do TCU acolheu esse entendimento, conforme se verifica nos trechos de julgados a seguir transcritos:
	"São válidas as comunicações processuais entregues, mediante carta registrada, no endereço correto do responsável, não havendo necessidade de que o recebimento seja feito por ele próprio." (Acórdão 3648/2013-TCU-Segunda Câmara, relatado pelo Ministro José Jorge) ; e
	"É prescindível a entrega pessoal das comunicações pelo TCU, razão pela qual não há necessidade de que o aviso de recebimento seja assinado pelo próprio destinatário. Entregandose a correspondência no endereço correto do destinatário, presume-se o recebimento da citação." (Acórdão 1019/2008-TCU-Plenário, relatado pelo Ministro Benjamin Zymler) .
	f) a validade do critério de comunicação processual do TCU foi referendada pelo Supremo Tribunal Federal, durante o julgamento do MS-AgR 25.816/DF, quando se afirmou a desnecessidade da ciência pessoal do interessado, entendendo-se suficiente a comprovação da entrega do "AR" no endereço do destinatário, in verbis:
"Ementa: agravo regimental. Mandado de segurança. Desnecessidade de intimação pessoal das decisões do tribunal de contas da união. art. 179 do regimento interno do TCU. Intimação do ato impugnado por carta registrada, iniciado o prazo do art. 18 da lei nº 1.533/51 da data constante do aviso de recebimento. Decadência reconhecida. Agravo improvido.
O envio de carta registrada com aviso de recebimento está expressamente enumerado entre os meios de comunicação de que dispõe o Tribunal de Contas da União para proceder às suas intimações.
O inciso II do art. 179 do Regimento Interno do TCU é claro ao exigir apenas a comprovação da entrega no endereço do destinatário, bastando o aviso de recebimento simples." 
g) o ofício dirigido ao Sr. Expedito Edilson Chimbinha Júnior foi comprovadamente entregue no seu endereço constante do sistema da Receita Federal. Assim sendo, e considerando que ele não apresentou defesa, deve ser considerado revel, dando-se seguimento a este processo.
	h) nos processos que tramitam no TCU, a revelia não leva à presunção de que seriam verdadeiras todas as imputações levantadas contra o responsável, diferentemente do que ocorre no processo civil, em que surge a presunção da verdade dos fatos narrados pelo autor. Nesse sentido, pode ser citado, por exemplo, o Acórdão 1009/2018-TCU-Plenário, relatado pelo Ministro Bruno Dantas. Por via de consequência, a avaliação das responsabilidades não pode prescindir das provas existentes no processo ou para ele carreadas;
	i) ao não apresentar defesa, o Sr. Expedito Edilson Chimbinha Júnior deixou de produzir prova da regular aplicação dos recursos sob sua responsabilidade, em afronta às normas que impõem aos gestores públicos a obrigação legal de, sempre que demandados pelos órgãos de controle, apresentar os documentos que demonstrem a correta utilização das verbas públicas, a exemplo do art. 93 do Decreto-Lei 200/1967, in verbis:
	"Quem quer que utilize dinheiros públicos terá de justificar seu bom e regular emprego na conformidade das leis, regulamentos e normas emanadas das autoridades administrativas competentes";
	j) tendo em vista o princípio da verdade real, que rege esta Corte, procurou-se verificar a existência de argumentos anteriormente apresentados pelo responsável que pudessem ser aproveitados em seu favor. No entanto, constatou-se que ele não se manifestou na fase interna. Ademais, por meio de consulta ao sistema corporativo do FNDE, realizada no dia 26/3/2020, verificou-se que os responsáveis não apresentaram contas e, por via de consequência, continuam inadimplentes;
	k) em se tratando de processo em que a parte interessada não se manifestou acerca das irregularidades imputadas, não há elementos para que se possa efetivamente aferir e reconhecer a ocorrência de boa-fé na sua conduta, podendo este Tribunal, desde logo, proferir o julgamento de mérito pela irregularidade das contas, nos termos dos §§ 2º e 6º do art. 202 do Regimento Interno do TCU; e
	l) dessa forma, o Sr. Expedito Edilson Chimbinha Júnior deve ser considerado revel, nos termos do art. 12, § 3º, da Lei 8.443/1992, suas contas devem ser julgadas irregulares e ele deve ser condenado a pagar o débito apurado, além da multa prevista no art. 57 da Lei 8.443/1992.
13.	Quanto ao Sr. Deusdete Gomes de Barros, o auditor frisou que:
	- Razões de justificativa apresentadas
	a) desde o início de sua gestão, envidou esforços para reunir a documentação necessária para regularizar a situação da prestação de contas do Peja/2016, contudo, tais provas não foram localizadas na prefeitura; e
	b) seu antecessor foi responsável pela gestão e aplicação dos recursos repassados;
	- Análise dessas razões de justificativa
	a) o Sr. Expedito Edilson Chimbinha Júnior está respondendo pelo prejuízo decorrente da omissão no dever de prestar contas. Já o Sr. Deusdete Gomes de Barros está sendo responsabilizado pelo descumprimento do prazo fixado para a entrega das contas do Peja/2016;
	b) caso essa apresentação fosse inviável em decorrência de fatos estranhos à vontade do responsável, ele deveria ter demonstrado que adotou as providências tendentes a proteger o erário. No caso vertente, o ex-prefeito recebeu o ofício de audiência no dia 7/11/2019 (peça 38) e somente em 20/11/2019 representou ao Ministério Público Federal e impetrou ação de ressarcimento no Tribunal de Justiça do Rio Grande do Norte (peça 34 a 36) ;
	c) o responsável assumiu a gestão da municipalidade em 1º/1/2017 e o prazo para prestação de contas se encerrou em 30/11/2017. Logo, dispôs de tempo suficiente para se inteirar do que ocorria naquele município; 
	d) cabe pontuar que, se o sucessor ficar impossibilitado de prestar contas dos recursos utilizados em gestão anterior porque seu antecessor não lhe repassou os documentos necessários, a jurisprudência do Tribunal reconhece a possibilidade de afastar sua responsabilidade, caso ele tenha adotado medidas legais visando ao resguardo do patrimônio público;
	e) não é difícil perceber que foram erigidas duas condições cumulativas e indispensáveis para o afastamento da responsabilidade do mandatário sucessor, a saber: demonstração da impossibilidade de prestar contas dos recursos geridos pelo antecessor e adoção de medida destinada à defesa do patrimônio público;
	f) neste caso concreto, o responsável não atendeu à primeira condição, uma vez que não demonstrou ter implementado tempestivamente as providências cabíveis;
	g) referida conduta do responsável reveste-se de elevado grau de reprovação, pois viola princípios basilares da administração pública, além de regras legais; e
	h) diante do acima exposto, as contas do Sr. Deusdete Gomes de Barros devem ser julgadas irregulares, com a aplicação da multa prevista no art. 58, I, da Lei 8.443/1992.
14.	Por fim, o auditor esclareceu que:
	a)	a pretensão punitiva do TCU subordinase ao prazo geral de prescrição indicado no art. 205 do Código Civil, que é de dez anos, contado da data de ocorrência da irregularidade sancionada, nos termos do art. 189 do referido código, sendo este prazo interrompido pelo ato que ordenar a citação, a audiência ou a oitiva dos responsáveis. No caso em exame, não houve a prescrição, uma vez que a irregularidade sancionada foi praticada em 1º/12/2017 e o ato de ordenação da citação ocorreu em 2/10/2019; e
	b) a jurisprudência pacífica nesta Corte é no sentido da imprescritibilidade das ações de ressarcimento ao erário (Súmula TCU 282) . Dessa forma, identificado dano ao erário, devese instaurar e julgar o processo de tomada de contas especial para responsabilizar seus agentes causadores, respeitando o direito ao contraditório e à ampla defesa, independentemente de quando ocorreram os atos impugnados.
15.	Com espeque nessas considerações, o auditor propôs (peça 44) :
	a) considerar revel o Sr. Expedito Edilson Chimbinha Júnior, dando-se prosseguimento a este processo;
	b) julgar irregulares as contas do Sr. Expedito Edilson Chimbinha Júnior, condenando-o ao pagamento de R$ 181.930,78 (cento e oitenta e um mil novecentos e trinta reais e setenta e oito centavos) , em valores do dia 26/1/2016;
	c) aplicar ao Sr. Expedito Edilson Chimbinha Júnior a multa prevista no art. 57 da Lei 8.443/1992;
	d) rejeitar as razões de justificativa apresentadas pelo Sr. Deusdete Gomes de Barros;
	e) julgar irregulares as contas do Sr. Deusdete Gomes de Barros, aplicando-lhe a multa prevista no art. 58, I, da Lei 8.443/1992; e
	f) esclarecer ao Sr. Expedito Edilson Chimbinha Júnior que, caso se demonstre, pela via recursal, a correta aplicação dos recursos, mas não se justifique a omissão na prestação de contas, o débito poderá ser afastado, mas permanecerá a irregularidade das contas, dando-se ensejo à aplicação da multa prevista no art. 58, I, da Lei 8.443/1992.
16.	O Diretor da 1ª Diretoria da SecexTCE e o titular daquela unidade técnica manifestaram sua concordância com essa proposta (peças 45 e 46) .
17.	O Procurador Rodrigo Medeiros de Lima emitiu parecer com o seguinte teor (peça 47) :
"Diante dos elementos constantes dos autos, este representante do Ministério Público de Contas da União manifesta-se de acordo com a proposta oferecida pela Secretaria de Controle Externo de Tomada de Contas Especial (SecexTCE) , em pareceres uniformes (peças 44 a 46) , com as ponderações a seguir discriminadas.
A primeira refere-se à proposta da unidade técnica quanto às contas do Sr. Deusdete Gomes de Barros, de julgamento pela irregularidade, sem débito, mas com aplicação da sanção prevista no art. 58, inciso I, da Lei 8.443/1992, da qual não divergimos.
Não obstante, o Ministério Público pondera no sentido de que, quando do julgamento desta TCE, seja levada em conta as providências adotadas pelo atual prefeito do município de Angicos/RN, intempestivamente, "visando ao resguardo do patrimônio público" (Súmula TCU 230) .
Mesmo tendo o gestor proposto representação ao Ministério Público Federal (MPF) e ação judicial contra seu antecessor (peças 35 e 37, respectivamente) , ambas em 20/11/2019, somente após ter tomado ciência, em 7/11/2019, da audiência que lhe foi dirigida pelo TCU (peças 29 e 38) , há que se sopesar esse cenário com a situação hipotética do responsável que é chamado em citação e/ou audiência pela Corte de Contas e se mantém revel ou, mesmo que apresente alegações de defesa e/ou razões de justificativa, não adota quaisquer providências concretas para resguardar o patrimônio público.
Assim, com base no art. 22, § 2º, da Lei de Introdução às Normas do Direito Brasileiro (LINDB) , o Parquet de Contas sugere que na dosimetria da sanção que vier, eventualmente, a ser aplicada ao Sr. Deusdete Gomes de Barros seja considerada como circunstância atenuante as providências por ele adotadas, mesmo que a destempo.
No que tange ao esclarecimento indicado na letra "i" do parágrafo 52 da instrução à peça 44 (p. 9) , sugere-se a promoção de ajustes no texto ali consignado pela SecexTCE.
Considerando que ao Sr. Expedito Edilson Chimbinha Júnior não pode ser atribuída a conduta de "omissão na prestação de contas, cujo prazo encerrou-se em 30/11/2017" (excerto do ofício de citação à peça 28, p .1 - grifo nosso) , ante o fato de que, na data grifada, estava à frente da gestão do município de Angicos/RN o Sr. Deusdete Gomes de Barros, o Ministério Público sugere a modificação do texto originalmente proposto pela SecexTCE, do seguinte modo:
DE:
	i) esclarecer ao responsável Expedito Edilson Chimbinha Júnior (CPF: XXX.431.674-XX) que, caso se demonstre, por via recursal, a correta aplicação dos recursos, mas não se justifique a omissão da prestação de contas, o débito poderá ser afastado, mas permanecerá a irregularidade das contas, dando-se ensejo à aplicação da multa prevista no art. 58, inciso I, da Lei 8.443/1992;
PARA:
i) esclarecer ao Sr. Expedito Edilson Chimbinha Júnior que, caso venha a ser demonstrada, na via recursal, a correta aplicação integral dos recursos federais, o débito será afastado e, não mais remanescendo qualquer irregularidade, suas contas poderão ser julgadas regulares com ressalva;
Ainda no que diz respeito ao deslinde proposto para as contas do Sr. Expedito Edilson Chimbinha Júnior, sugerimos que seja excluído do fundamento para o julgamento de suas contas a alínea "a" do inciso III do art. 16 da Lei 8.443/1.992 (omissão no dever de prestar contas) , haja vista que o prazo para a apresentação da prestação de contas deu-se após findado o seu mandato."
	É o Relatório.

Kleber Maciel de Souza (OAB/RN 3.430), representando o Sr. Deusdete Gomes de Barros.

Procurador Rodrigo Medeiros de Lima.

TOMADA DE CONTAS ESPECIAL. PROGRAMA DE APOIO AOS SISTEMAS DE ENSINO PARA ATENDIMENTO DE JOVENS E ADULTOS - PEJA. OMISSÃO NO DEVER DE PRESTAR CONTAS. NÃO DEMONSTRAÇÃO DA BOA E REGULAR APLICAÇÃO DOS RECURSOS FEDERAIS REPASSADOS. CITAÇÃO DO PREFEITO QUE APLICOU OS RECURSOS. REVELIA. CONTAS JULGADAS IRREGULARES. DÉBITO. MULTA. AUDIÊNCIA DO PREFEITO SUCESSOR, EM CUJA GESTÃO OCORREU A OMISSÃO NO DEVER DE PRESTAR CONTAS. REJEIÇÃO DAS RAZÕES DE JUSTIFICATIVA. CONTAS JULGADAS IRREGULARES. MULTA.

TOMADA DE CONTAS ESPECIAL (TCE)

Secretaria de Controle Externo de Tomada de Contas Especial (SecexTCE).

I - Introdução
	Cuidam os autos de tomada de contas especial instaurada pelo Fundo Nacional de Desenvolvimento da Educação - FNDE, em desfavor dos Srs. Expedito Edilson Chimbinha Júnior e Deusdete Gomes de Barros, ex-prefeitos do Município de Angicos (RN) , em razão da omissão no dever de prestar contas dos recursos recebidos por aquele ente da Federação, no âmbito do Programa de Apoio aos Sistemas de Ensino para Atendimento de Jovens e Adultos (PEJA) , no exercício de 2016, cujo prazo para prestação de contas terminou no dia 30/11/2017.
2.	Os recursos repassados pelo FNDE, durante o exercício de 2016, totalizaram R$ 181.930,78 (cento e oitenta e um mil novecentos e trinta reais e setenta e oito centavos) . 
3.	Em 18/12/2018, com fundamento na IN/TCU 71/2012, o dirigente do FNDE autorizou a instauração desta tomada de contas especial, tendo em vista a omissão no dever de prestar contas.
4.	No seu relatório, o tomador de contas concluiu que o prejuízo correspondia ao valor total repassado. Foi imputada responsabilidade solidária aos Srs. Expedito Edilson Chimbinha Júnior, na condição de gestor dos recursos, e Deusdete Gomes de Barros, que era o responsável pela apresentação da prestação de contas. A Controladoria-Geral da União manifestou sua concordância com esse entendimento.	
5.	No âmbito desta Corte, a unidade técnica propôs:
	a) a citação do Sr. Expedito Edilson Chimbinha Júnior, tendo em vista a não comprovação da boa e regular aplicação dos recursos federais repassados ao município de Angicos (RN) , decorrente da omissão no dever de prestar contas dos valores transferidos pelo FNDE. O débito apontado atingia o valor histórico de R$ 181.930,78 (cento e oitenta e um mil novecentos e trinta reais e setenta e oito centavos) ; e
	b) a audiência do Sr. Deusdete Gomes de Barros, devido ao não cumprimento do prazo originalmente estipulado para apresentação da prestação de contas do Programa de Apoio aos Sistemas de Ensino para Atendimento de Jovens e Adultos (Peja) .
6.	Por meio de despacho, autorizei a realização das providências sugeridas pela SecexTCE. 
7.	A citação do Sr. Expedito Edilson Chimbinha Júnior foi promovida por meio de ofício expedido no dia 13/12/2019 e recebido no dia 27/12/2019 pela Sra. Jocilene Chimbinha, no endereço do responsável constante do sistema da Receita Federal.
8.	A audiência do Sr. Deusdete Gomes de Barros foi realizada por intermédio de ofício enviado no dia 30/10/2019 e recebido no dia 7/11/2019 pela Sra. Bruna Adriana Zumba Barreto. A referida comunicação processual foi encaminhada para o endereço do responsável constante do sistema da Receita Federal.
9.	Transcorrido o prazo regimental, o Sr. Expedito Edilson Chimbinha Júnior permaneceu silente. Já o Sr. Deusdete Gomes de Barros apresentou suas razões de justificativa.
10.	Após analisar os documentos acostados aos presentes autos, a unidade técnica destacou que:
		a) o ofício dirigido ao Sr. Expedito Edilson Chimbinha Júnior foi comprovadamente entregue no seu endereço constante do sistema da Receita Federal. Assim sendo, e considerando que ele não apresentou defesa, deve ser considerado revel, dando-se seguimento a este processo.
	b) tendo em vista o princípio da verdade real, que rege esta Corte, procurou-se verificar a existência de argumentos anteriormente apresentados pelo responsável que pudessem ser aproveitados em seu favor. No entanto, constatou-se que ele não se manifestou na fase interna. Ademais, por meio de consulta ao sistema corporativo do FNDE, realizada no dia 26/3/2020, verificou-se que os responsáveis não apresentaram contas e, por via de consequência, continuam inadimplentes; e
 	c) em se tratando de processo em que a parte interessada não se manifestou acerca das irregularidades imputadas, não há elementos que permitam aferir e reconhecer a ocorrência de boa-fé do responsável, podendo este Tribunal, desde logo, proferir o julgamento de mérito pela irregularidade das respectivas contas, nos termos dos §§ 2º e 6º do art. 202 do Regimento Interno do TCU.
11.	Quanto ao Sr. Deusdete Gomes de Barros, a unidade técnica frisou que:
	- Razões de justificativa apresentadas
	a) desde o início de sua gestão, envidou esforços para reunir a documentação necessária para regularizar a situação da prestação de contas do Peja/2016, mas as referidas provas não foram localizadas na prefeitura; e
	b) seu antecessor foi responsável pela gestão e aplicação dos recursos repassados;
	- Análise dessas razões de justificativa
	a) o Sr. Deusdete Gomes de Barros está sendo responsabilizado pelo descumprimento do prazo fixado para o encaminhamento das contas do Peja/2016;
	b) caso essa apresentação fosse inviável em decorrência de fatos estranhos à vontade do responsável, ele deveria ter demonstrado que adotou as providências tendentes a resguardar o erário, o que não foi feito;
	c) cabe pontuar que, se o sucessor ficar impossibilitado de prestar contas dos recursos utilizados em gestão anterior porque seu antecessor não lhe repassou os documentos necessários, a jurisprudência do Tribunal reconhece a possibilidade de afastar a responsabilidade do sucessor, caso ele tenha adotado medidas legais visando ao resguardo do patrimônio público; e
	d) neste caso concreto, o responsável não atendeu à primeira condição acima mencionada, uma vez que não demonstrou ter implementado tempestivamente as medidas cabíveis.
12.	Diante do acima exposto, a unidade técnica propôs:
	a) considerar revel o Sr. Expedito Edilson Chimbinha Júnior, dando-se prosseguimento a este processo;
	b) julgar irregulares as contas do Sr. Expedito Edilson Chimbinha Júnior, condenando-o ao pagamento de R$ 181.930,78 (cento e oitenta e um mil novecentos e trinta reais e setenta e oito centavos) , em valores do dia 26/1/2016;
	c) aplicar ao Sr. Expedito Edilson Chimbinha Júnior a multa prevista no art. 57 da Lei 8.443/1992;
	d) rejeitar as razões de justificativa apresentadas pelo Sr. Deusdete Gomes de Barros; e
	e) julgar irregulares as contas do Sr. Deusdete Gomes de Barros, aplicando-lhe a multa prevista no art. 58, I, da Lei 8.443/1992.
13.	O Procurador Rodrigo Medeiros de Lima emitiu parecer no qual manifestou sua concordância no essencial com essa proposta. Adicionalmente, sugeriu que fosse sopesada, quando da dosimetria da pena a ser aplicada ao Sr. Deusdete Gomes de Barros, a adoção intempestiva de providências visando resguardar o Erário. Por fim, aventou a necessidade de fazer alguns ajustes formais na parte dispositiva do acórdão a ser proferido.
II - Análise do mérito desta tomada de contas especial
14.	Com fulcro na análise empreendida pela unidade técnica e no parecer emitido pelo representante do Parquet especializado, que incorporo desde já às minhas razões de decidir, endosso o entendimento esposado pelas instâncias que me precederam. Contudo, entendo necessário tecer algumas considerações adicionais, o que passo a fazer.
15.	Compulsando estes autos, verifiquei que os ofícios de citação do Sr. Expedito Edilson Chimbinha Júnior e de audiência do Sr. Deusdete Gomes de Barros foram encaminhados aos endereços constantes da base de dados da Receita Federal. Aduzo que, em ambos os casos, eles foram recebidos por terceiros.
16.	Lembro que os arts. 179 do Regimento Interno do TCU e 3º e 4º da Resolução TCU 170/2004 determinam que o Tribunal verifique se a correspondência foi encaminhada para o endereço correto, residindo aqui a necessidade de certeza inequívoca. 
17.	Tendo em vista que as alegações de defesa não foram apresentadas, cumpre considerar o Sr. Expedito Edilson Chimbinha Júnior revel, dando-se prosseguimento ao processo, nos termos do art. 12, § 3º, da Lei 8.443/1992.
18.	Ao não apresentar defesa, o ex-gestor municipal deixou de produzir prova da regular aplicação dos recursos sob sua responsabilidade, em afronta às normas que impõem aos gestores públicos a obrigação legal de, sempre que forem demandados pelos órgãos de controle, apresentarem documentos que demonstrem a correta utilização das verbas públicas, a exemplo do art. 93 do Decreto-Lei 200/1967, in verbis:
	"Quem quer que utilize dinheiros públicos terá de justificar seu bom e regular emprego na conformidade das leis, regulamentos e normas emanadas das autoridades administrativas competentes".
19.	Aduzo que, em homenagem ao princípio da verdade material, que rege a processualística adotada nesta Corte, analisei os autos com o fito de averiguar a existência de documentos ou alegações que pudessem beneficiar o responsável. Contudo, não obtive sucesso nessa busca.
20.	Em processos nos quais a parte interessada não se manifestou acerca das irregularidades imputadas, não há elementos que permitam aferir e reconhecer a ocorrência de boa-fé na sua conduta. Logo, este Tribunal pode, desde logo, proferir o julgamento de mérito pela irregularidade das respectivas contas, nos termos do art. 202, §§ 2º e 6º, do Regimento Interno do TCU.
21.	No que concerne ao Sr. Deusdete Gomes de Barros, verifiquei que ele assumiu a gestão da municipalidade em 1º/1/2017 e o prazo para prestação de contas se encerrou em 30/11/2017. Assim sendo, dispôs de tempo suficiente para elaborar o referido documento. 
22.	Ademais, consoante exposto pela unidade técnica, caso ele não dispusesse das informações e dos documentos necessários para preparar a prestação de contas sob comento, deveria ter adotado tempestivamente as providências cabíveis, com o intuito de defender o patrimônio público e cumprir seu papel de administrador público. 
23.	No entanto, compulsando os presentes autos, constatei que o gestor municipal só representou ao Ministério Público Federal e impetrou ação de ressarcimento no Tribunal de Justiça do Rio Grande do Norte no dia 20/11/2019, quase dois anos após o término do prazo para entrega da prestação de contas. É razoável supor que a adoção dessas medidas decorreu do recebimento, no dia 7/11/2019, do ofício de audiência.
24.	Diante disso, entendo que restou configurada uma conduta omissiva do Sr. Deusdete Gomes de Barros, apta a macular suas contas e ensejar a aplicação da multa prevista no art. 58, I, da Lei Orgânica do TCU. Por outro lado, concordo com o representante do Ministério Público junto ao TCU quanto ao fato de que, em observância ao disposto no art. 22, § 2º, da Lei de Introdução às Normas do Direito Brasileiro, a adoção a destempo das medidas cabíveis deve ser considerada como um atenuante.
25.	Ressalto que a pretensão punitiva do TCU, conforme estabelecido no Acórdão 1441/2016-TCU-Plenário, por mim relatado, subordina-se ao prazo geral de prescrição indicado no art. 205 do Código Civil, que é de dez anos, contado da data de ocorrência da irregularidade sancionada, em consonância com o art. 189 do Código Civil, sendo este prazo interrompido pelo ato que ordenar a citação, a audiência ou a oitiva dos responsáveis.
26.	No caso em exame, constatei que não ocorreu a referida prescrição. No caso do Sr. Expedito Edilson Chimbinha Júnior, os recursos federais foram transferidos durante o exercício de 2016 e a realização da sua citação foi determinada no dia 2/10/2019. Já a omissão no dever de prestar contas praticada pelo Sr. Deusdete Gomes de Barros restou caracterizada no dia 30/11/2017, quando findou o prazo para a referida prestação, e sua audiência foi determinada no dia 2/10/2019.
27.	No que concerne à prescrição ressarcitória, destaco que a jurisprudência da Corte de Contas, consolidada na Súmula 282 do TCU, aponta, com fundamento no art. 37, § 5º, da Constituição Federal e na jurisprudência atual do Supremo Tribunal Federal (v.g. Mandado de Segurança 26.210-9/DF) , que as ações de ressarcimento movidas pelo Estado contra os agentes causadores de danos ao erário são imprescritíveis.
28.	Não desconheço que, recentemente, o Supremo Tribunal Federal, no âmbito do RE 636.886/AL, fixou o seguinte enunciado para o Tema 899: "É prescritível a pretensão de ressarcimento ao erário fundada em decisão de Tribunal de Contas".
29.	Não obstante essa respeitável decisão, pairam diversas dúvidas sobre a matéria, pois, ainda que se interprete que a decisão do STF seja também aplicável à tramitação do processo de controle externo no âmbito do TCU, exsurgem outras diversas questões fundamentais para que esta Corte de Contas estabeleça novo tratamento acerca da prescrição do débito e da pretensão punitiva, em particular qual seria o dies a quo (data de ocorrência do fato irregular ou data do seu conhecimento pelo TCU) , o prazo prescricional e as hipóteses de interrupção da prescrição.
30.	Ademais, a matéria decidida no RE 636.886 ainda não transitou em julgado, até porque ainda não houve sequer publicação do inteiro teor do decisum. Isso implica a possibilidade de serem manejados embargos de declaração, inclusive para a modulação dos efeitos da decisão. 
31.	A propósito do assunto, é preciso lembrar que, como antes mencionado, o posicionamento até então vigente no STF era no sentido da imprescritibilidade das ações de ressarcimento ao erário, na linha do MS 26.210- 9/DF. 
32.	Dessa forma, a concessão de efeitos prospectivos ao RE 636886 é ainda matéria passível de discussão, nos termos do art. 927, § 3º, do Código de Processo Civil:
	"§ 3º Na hipótese de alteração de jurisprudência dominante do Supremo Tribunal Federal e dos tribunais superiores ou daquela oriunda de julgamento de casos repetitivos, pode haver modulação dos efeitos da alteração no interesse social e no da segurança jurídica."
33.	Em nome da segurança jurídica e da estabilidade das decisões, creio que, até que a questão fique mais clara, o melhor a ser feito é manter o entendimento que há anos vem sendo adotado pelo TCU e pelo próprio STF, no sentido de considerar imprescritíveis as ações de ressarcimento ao erário.
34.	Além do mais, em data recente, em mandado de segurança, a Ministra Rosa Weber afirmou, em decisão monocrática, que o tratado no Tema 899 não se aplica ao processo no âmbito do TCU (MS 34.467/DF, de 17/8/2020) :
	"O debate sobre a prescrição de pretensão de ressarcimento ao erário fundada em decisão de Tribunal de Contas, abordado ao exame do tema nº 899 da repercussão geral, tangencia, mas não se identifica com a discussão jurídica objeto dos presentes autos. Na espécie, discute-se a incidência de prescrição em fase anterior à decisão da Corte de Contas da União que imputa débito, isto é, antes da formação do título executivo extrajudicial." 
35.	Com efeito, é possível depreender a questão controvertida no Tema 899 a partir da consulta das peças processuais dos autos eletrônicos, no site do STF.
36.	O parecer da Procuradoria Geral da República - PGR proferido naqueles autos assim expôs:
	"O debate cinge-se à existência, ou não, de legitimidade constitucional no reconhecimento de prescrição em processo de execução de título condenatório expedido por Corte de Contas, com a finalidade de obter o ressarcimento do erário em virtude de infração ao regime de direito público ou caracterizada como improbidade."
37.	A ementa da deliberação do Tribunal Regional Federal da 5ª Região objeto do recurso extraordinário interposto pela União também é esclarecedora acerca da delimitação da matéria controvertida:
	"Para fins práticos, deve-se observar quando a Fazenda Pública foi intimada a providenciar o andamento do feito. Passados cinco anos sem diligências concretas, ocorre a prescrição intercorrente. Caso haja suspensão na forma do art. 40, da Lei n. 6.830/80, ocorre a extinção se o feito permanecer paralisado por mais de seis anos. 
	2. Na hipótese dos autos, houve o arquivamento sem baixa do processo em 12.08.1999 e até a data da sentença extintiva do feito em 05.06.2006, a Fazenda Nacional não apresentou nenhuma medida concreta quanto à localização do devedor ou de seus bens. Revela-se, portanto, inequívoca a ocorrência da prescrição intercorrente."
38.	Como se vê, em princípio, a deliberação não tratou da prescrição do processo de controle externo levado a cabo perante o Tribunal de Contas da União, mas da prescrição intercorrente ocorrida durante a fase de execução do acórdão condenatório do Tribunal. No caso, a Fazenda Pública deixou a ação paralisada por mais de seis anos, o que ensejou a declaração de prescrição intercorrente no aludido caso concreto.
39.	De qualquer forma, prosseguindo em sua manifestação no bojo do MS 34.467/DF, de 17/8/2020, a Ministra Rosa Weber assentou que se sujeita ao prazo prescricional de dez anos a pretensão ressarcitória calcada em tomada de contas especial a cargo do TCU:
	"no âmbito das relações jurídicas de direito privado, ressalvados casos especiais, como o da prestação de contas de quantias recebidas pelo advogado de seu cliente (art. 25-A da Lei nº 8.906/1994) , a pretensão de exigir contas está regulada pelo prazo prescricional decenal veiculado no art. 205 do Código Civil, como se extrai de precedentes do Superior Tribunal de Justiça (AgRg no AREsp 449.544/MS, Rel. Min. Maria Isabel Gallotti; AgRg no AREsp 642.576/PR, Rel. Min. Marco Aurélio Bellizze; e AgRg no AREsp 616.736/DF, Rel. Min. Luis Felipe Salomão) .
Não vislumbro justificativa para que o prazo prescricional adotado, como regra, em relações jurídicas de direito privado, não seja observado em tomada de contas especial, voltada a fiscalizar o uso de dinheiro público.
	(...) 
	Só uma ocorrência interruptiva, na forma do caput art. 202 do Código Civil de 2002, pode incidir sobre o prazo estipulado para a pretensão de exigir contas, a regular a atuação do TCU em tomada de contas especial. Na espécie, já interrompida a fluência do prazo prescricional." 
40.	Trata-se, é bem verdade, de decisão com efeitos inter partes e com a possibilidade de ser revisitada pelos órgãos colegiados do Supremo Tribunal Federal.
41.	Mesmo que assim não fosse, retornando ao caso concreto, cabe registrar que, em se adotando o prazo decenal, tal qual preconizado no MS 34.467/DF, não haveria que se falar na prescrição ressarcitória.
42.	Com espeque nessas considerações e em linha de sintonia com a unidade técnica e o representante do Ministério Público de Contas, julgo que:
	a) as contas do Sr. Expedito Edilson Chimbinha Júnior devem ser julgadas irregulares, sendo-lhe imputado débito no valor histórico de R$ 181.930,78 (cento e oitenta e um mil novecentos e trinta reais e setenta e oito centavos) e aplicada a multa prevista no art. 57 da Lei Orgânica do TCU, cujo valor fixo em R$ 35.000,00 (trinta e cinco mil reais) , consideradas as circunstâncias deste caso concreto; e
	b) as contas do Sr. Deusdete Gomes de Barros devem ser julgadas irregulares, sendo-lhe aplicada a multa prevista no art. 58, I, da Lei 8.443/1992, cujo valor fixo em R$ 10.000,00 (dez mil reais) , sopesado o atenuante constituído pela adoção intempestiva das medidas necessárias para proteger o erário.
 	Diante de todo o exposto, voto por que seja adotada a deliberação que ora submeto a este Colegiado.
TCU, Sala das Sessões Ministro Luciano Brandão Alves de Souza, em 2 de fevereiro de 2021.
BENJAMIN ZYMLER 
Relator